【裁判字號】    89,台上,631
【裁判日期】    890202
【裁判案由】    侵占
【裁判全文】
最高法院刑事判決                                八十九年度台上字第六三一號
    上  訴  人  丙 ○ ○
    選任辯護人  林 大 華律師
                羅 翠 慧律師
    上  訴  人  丁○○○
                乙 ○ ○
    右二人共同
    選任辯護人  羅 翠 慧律師
    上  訴  人  甲 ○ ○
    選任辯護人  林 大 華律師
    上  訴  人  戊 ○ ○
    選任辯護人  吳 中 仁律師
右上訴人等因侵占案件，不服台灣高等法院中華民國八十六年八月十五日第二審更審
判決（八十五年度上更(一)字第九五八號，起訴案號：台灣台北地方法院檢察署八十二
年度偵字第一六四三三、一六四四一、二一○八四號），提起上訴，本院判決如左：
    主  文
原判決撤銷，發回台灣高等法院。
    理  由
本件原判決認定上訴人丙○○係財團法人聯合廢輪胎處理基金會（下稱聯合基金會）
董事長、上訴人戊○○為前任總幹事、上訴人甲○○原任副總幹事，民國八十二年一
月起接任總幹事。該基金會係依據行政院環境保護署所頒「環境保護財團法人設立許
可及監督準則」成立，以處理廢輪胎避免造成公害為目的之公益團體。於七十九年間
委託安景廢物處理股份有限公司（下稱安景公司）回收處理廢輪胎；復於八十一年十
月間委託達冠企業有限公司（下稱達冠公司）及環新回收處理有限公司（下稱環新公
司）分別負責南、北部之回收處理業務，由該二公司所提出之回收廢輪胎過磅單向聯
合基金會請款，每公斤回收費新台幣（下同）二元六角，處理費一元六角。八十二年
五、六月間，丙○○利用持有該基金會資金之便，與戊○○、甲○○共同意圖為自己
不法之所有，推由上訴人即達冠公司負責人丁○○○及環新公司負責人乙○○開立不
實之統一發票，每張銷售金額含稅各一百萬元，共四張合計四百萬元，填製不實之會
計憑證，交由丙○○、甲○○在該基金會之帳簿上，以「補八十年度回收處理費之保
留金」名義，矇混登載沖銷帳目。再由丙○○囑不知情之會計張碧貴陪同丁○○○及
乙○○自聯合基金會之銀行帳戶內，先後提領四百萬元，扣除范、姜二人開立統一發
票稅金補貼各十一萬五千元及保留渠等聚會之基金十七萬元外，其餘三百六十萬元由
丙○○分得一百四十四萬元，甲○○及戊○○各分得一百零八萬元，共同侵占，足以
生損害於聯合基金會等情。因而撤銷第一審判決，改判論處上訴人等共同意圖為自己
不法之所有，而侵占對於因公益持有之物罪刑之判決。固非無見。
惟查：(一)刑事訴訟法採實質的真實發現主義，審理事實之法院對於卷內有利或不利於
被告之證據，均應詳加調查，一併斟酌。如有應調查之證據未予調查，即行判決；或
僅援用不利於被告之證據，而對其有利之證據或辯解，未說明不足採取之理由，均難
謂於法無違。依卷內丁○○○及乙○○於八十年十月十二日與聯合基金會簽訂之承攬
回收處理合約書，其前言載明：「……由於甲方（即聯合基金會）已與安景廢物處理
股份有限公司終止廢輪胎回收處理合約，為繼續完成安景廢物處理股份有限公司，未
完成之工作，及現階段之回收處理工作，訂定合約要點如下……」已揭明除處理現階
段之回收工作外，並處理安景公司終止合約以後之未完成工作；而其內容就如何處理
安景公司未完成之工作亦約定綦詳。復於第四條規定：「支付之保留款，須依清除處
理後之日期，分期支付至全部清除完畢為止。」（見第一審卷第五十三頁）。又聯合
基金會「八十年度機關團體作業組織結算申報書」上之「餘絀處理分析表」一欄，亦
有「攤提未付回收處理費 7,297,232（元）」之記載（見第一審卷第七十九頁）。而
證人即安景公司總經理陳益添證稱：「……當我們回收廢輪胎後，回收過磅後每公斤
二點六元，保留一元一角，先付一元五角；另外處理費一元六角，處理後先付八角，
保留八角。……我們公司是八十年八月與基金會解約，依合約是有繼續為基金會回收
處理才能領取保留回收保留款，最後本公司將保留回收費放棄，是本公司無法將全部
回收輪胎處理才自動放棄……」（見第一審卷第一二七、一二八頁）。該公司負責人
黃世賢亦證稱：「（後來合約）交給丁○○○、乙○○處理。」「（回收保留款）應
該給我們後續處理的公司領取，我們公司已放棄保留款之權利，由後續接手之人領，
後續之工作處理完，應該由他們領保留款。」（見原審更(一)卷第二一七頁背面）。證
人即聯合基金會會計張碧貴之證言亦同（見原審上訴卷第九十一、九十二頁）。原判
決理由謂聯合基金會之章程與有關回收契約，均無可以溯及提領該未付之回收處理費
之規定，與卷內資料不盡相符；且就證人陳益添、黃世賢及張碧貴之證言何以不足採
憑，亦未具體敘明其斟酌取捨之理由，僅泛謂其證言與事實不符，係屬迴護之詞等語
，自有判決不載理由之違法。(二)被告之自白，須非出於強暴、脅迫、利誘、詐欺或其
他不正方法，且與事實相符者，始得採為證據，如果被告之自白，係出於不正之方法
，並非自由陳述，即其取得自白之程序，已非適法，則不問自白內容是否確與事實相
符，因其非適法之證據，即不能採為判決基礎。故審理事實之法院，遇有被告對於自
白提出刑求之抗辯時，應先於其他事實而為調查。上訴人等一再辯稱其於法務部調查
局台北市調查處之自白非出於自由意思，而筆錄之記載亦有部分與其供述不符（見第
一審卷第一八六、一八七頁、原審更(一)卷第九十五頁）。原審就上訴人等之此項抗辯
，未先於其他事實而為調查，即遽採為其有罪判決之基礎，已有不合。且原判決對第
一審檢察官上訴意旨所指丙○○與其配偶洪鄭淑雲共同侵占部分，援用洪鄭淑雲涉嫌
侵占案件之判決理由（見原審更(一)卷第一七三、一七六、一七七頁），謂乙○○、丁
○○○之上述自白確有重大之瑕疵，因而予以摒棄不採（見原判決第六頁正面第一至
十三行）；但就上訴人等之前開有罪判決，則依憑該項自白為其不利之認定，亦有理
由矛盾之違法。上訴意旨指摘原判決違背法令，非無理由，應認仍有撤銷發回更審之
原因。又第一審檢察官上訴意旨所指丙○○與其配偶洪鄭淑雲共同侵占部分，與上開
有罪部分，有無裁判上一罪關係，案經發回，仍應一併注意處理。
據上論結，應依刑事訴訟法第三百九十七條、第四百零一條，判決如主文。
中      華      民      國    八十九    年      二      月      二      日
                              最高法院刑事第六庭
                                  審判長法官  紀  俊  乾
                                        法官  楊  商  江
                                        法官  黃  正  興
                                        法官  陳  東  誥
                                        法官  張  春  福
      右正本證明與原本無異
                                              書  記  官
中      華      民      國    八十九    年      二      月     十一     日


司法院資訊處製作；財團法人民間司法改革基金會備份。
